【裁判字號】    94,訴,3182
【裁判日期】    950126
【裁判案由】    給付違約金
【裁判全文】
臺灣臺北地方法院民事判決              94年度訴字第3182號
原      告    乙○○
訴訟代理人    姚昭秀律師
複代理  人    莊汜邦律師
被      告    京達貿易有限公司
兼法定代理人  甲○○
前列二人共同
訴訟代理人    沈宏裕律師
上列當事人間給付違約金事件，本院於九十五年一月十七日言詞
辯論終結，判決如下：
    主      文
原告之訴及假執行之聲請均駁回。
訴訟費用由原告負擔。
    事實及理由
一、原告聲明：被告應連帶給付原告新臺幣（下同）1,076,400
    元，及自民國93年10月12日起至清償日止，按年息5%計算之
    利息；原告願供擔保，請准宣告假執行。並陳述：
    （一）原告將所有坐落於臺北市○○區○○路1段74號7樓之
          房屋（下稱系爭房屋）於93年9月16日與被告甲○○
          訂立一不動產買賣契約書（下稱系爭契約書），以被
          告京達貿易有限公司（下稱被告京達公司）為登記權
          利名義人，原告與被告甲○○雙方約定買賣總價金為
          23,000,000元，其付款方式為被告甲○○應於簽訂系
          爭契約書同時給付原告2,300,000元，其餘款項即20,
          700,000元應用於代償原告就系爭契約中之不動產之
          貸款後，如有餘額，應於取得原貸款銀行核發清償證
          明時給付。原告於93年10月11日取得原貸款銀行即陽
          信商業銀行之清償證明，其清償金額為15,149,425元
          ，是被告甲○○應給付予原告之尾款於扣除清償系爭
          房屋之貸款後為5,550,575元，依照系爭契約書之約
          定，被告甲○○應於原告取得清償證明即93年10月11
          日同時將前揭餘額給付予原告。
    （二）詎料，被告甲○○卻遲至94年3月16日始將前揭餘款
          給付予原告，顯已違反系爭買賣契約書之約定，依照
          系爭契約書第8點、違約責任第(3)款「甲方若有遲延
          給付之情形，應賠償乙方每日按買賣總價萬分之三違
          約金」，從而，被告甲○○應賠償原告自93年10月12
          日起每日按買賣總價萬分之三即6,900元（23,000,00
          0×3／10,000＝6,900）計算違約金，而被告甲○○
          遲至94年3月16日始將應給付予原告之款項清償，共
          計遲延156日，自應給付原告違約金合計1,076,400元
          （6,900×156日＝1,076,400），事屬顯然。
    （三）又依系爭買賣契約書第4點、產權移轉第(4)款「辦理
          產權移轉登記時，有關登記權利名義人，得由甲方指
          定，乙方絕無異議；但甲方所指定之登記權利名義人
          應與甲方共同負連帶責任，．．．」，茲因被告于匡
          時所指定之登記權利名義人為被告京達公司，而被告
          甲○○未依系爭買賣契約書之約定將應給付予原告之
          款項清償，已然違約如前述，則被告等就違反系爭買
          賣契約書之約定應連帶負責，為此，請求被告等連帶
          給付如聲明所示之金額及利息。
    （四）對被告抗辯之陳述：
          １、依系爭契約書約定只要原告取得清償證明時，被
              告甲○○即應給付尾款，原告不需要通知被告，
              即使要通知，被告已經在93年10月11日已經知悉
              了，了因為已經辦理抵押權塗銷。
          ２、所謂換約，如無特別約定，依據相關法令及交易
              習慣，絕非被告等所稱原告應與原承租人終止租
              約，再由被告京達公司與原承租人另立租約，應
              係由被告京達公司取得原告與原承租戶之租賃關
              係之出租人地位，如此方符合換約之意旨。原告
              於律師函已通知被告應負尾款及應負之違約責任
              ，並通知被告儘速與原告聯繫進行換約程序，是
              原告無違約情事，而係可歸責於被告京達公司遲
              遲未辦理換約之手續。
二、被告聲明：原告之訴駁回；如受不利判決，願供擔保請准免
    予假執行。並陳述：
    （一）原告所提陽信商業銀行出具之清償明細資料僅係載明
          被告代償日期為93年10月11日，而原告於93年10月11
          日取得清償證明後應通知被告，被告始能付款，故原
          告指稱被告應於93年10月11日支付5,550,575元尾款
          ，顯屬無據，原告應舉證證明已經通知之事實。而93
          年10月11日確有辦理抵押權塗銷，這是透過代理辦理
          ，被告仍無從知悉何時應清償尾款。
    （二）依系爭契約書第2條規定交屋日定為93年10月15日之
          前．第14條特別規定買方同意於交屋後依原約續租予
          原承租人（瑞智科技有限公司除外），交屋前賣方應
          配合買方與原承租人辦理換約手續，押金則於交屋時
          同時移交予買方。然原告至93年10月15日卻遲不願配
          合辦理交屋及換約，被告無奈之餘，方於93年10月21
          日、同時11月12日委請律師發函通知原告，直至94年
          3月16日雙方才達成協議，原告始履行交屋及換約義
          務，故依系爭契約書第8條被告亦得向原告請求每日
          按買賣總價萬分之三給付遲延違約金共1,048,800元
          （23,000,000×3/10000×152〈93年10月15日至94年
          3月16日遲延天數〉＝1,048,800元）。故退上步，縱
          被告有原告所稱之違約情事，依前揭說明原告亦有違
          約，被告自得以原告應給付被告之違約1,048,800元
          依民法第334條主張抵銷。
三、兩造不爭執之事項：
    （一）原告與被告甲○○就系爭房屋簽訂系爭契約書，並約
          定被告京達公司為所有權登記名義人。
    （二）依系爭契約書約定，被告甲○○於簽約時給付原告2,
          300,000元，其餘款項即20,700,000元，被告甲○○
          應在代償原告之不動產銀行貸款15,149,425元後清償
          。原告於93年10月11日取得清償證明，被告甲○○於
          94 年3月16日給付尾款5,550,575元。
    （三）系爭房屋依約定應於93年10月15日前交屋，原告於94
          年3月16日交屋。
    （四）陽信商業銀行於93年10月11日出具抵押權塗銷同意書
          ，系爭房屋於93年10月12日塗銷陽信商業銀行抵押權
          登記，於93年10月15日房地所有權移轉登記於被告京
          達公司。
    （五）原告於93年11月13日函知被告京達公司應給付尾款5,
          550,575元，並說明換約之意義。被告甲○○於93年1
          1月12日、94年1月31日發函原告催促辦理換約手續。
四、得心證之理由：
    本件爭點為(1)是否原告須通知被告甲○○其已經取得清償證
    明後，被告甲○○始應交付買賣價金尾款；(2)原告實際上有
    無通知被告甲○○已取得清償證明，若有，通知之時間為何
    ；(3)原告有無遲延交屋。經查：
    （一）按解釋契約須探求當事人之真意，不能拘泥契約之文
          字。本院綜觀系爭契約書第2條價款及付款表約定：
          第四期尾款20,700,000元「應用於代償乙方（指原告
          ）原貸款，如有餘額，應於取得原貸款銀行核發清償
          證明時給付」，固無原告應通知被告甲○○其已取得
          清償證明之文字記載，惟兩造均不爭執清償證明係陽
          信商業銀行核發予原告，則原告何時取得該清償證明
          ，涉及被告甲○○應交付之尾款時間及金額，於原告
          未告知被告甲○○其已取得清償證明之前，被告于匡
          時實無從知悉陽信商業銀行已核發清償證明予原告而
          據以交付尾款。換言之，原告應告知被告甲○○其已
          取得清償證明後，被告始能依約給付不足額之價款，
          且被告甲○○於經原告通知其已取得清償證明後仍拒
          絕給付餘款，始負給付遲延之責任。是故，原告主張
          其於93年10月11日取得清償證明，無庸通知被告，被
          告甲○○於93年10月11日即應給付尾款5,550,575 元
          云云，顯非足採。
    （二）原告於93年10月11日取得清償證明一節，此為兩造所
          不爭執，被告等雖辯稱原告於取得清償證明後，並未
          通知被告甲○○，被告甲○○無從知悉何時應給付尾
          款云云，然本院觀之原告提出之93年11月3日律師函
          說明二（四）記載「京達公司應於九十三年十月十五
          日前支付賣不動產之剩餘尾款新台幣伍佰伍拾伍萬零
          伍佰柒拾伍元整，惟京達公司迄今仍未給付前揭剩餘
          尾款，京達公司顯已給付遲延．．．」等語（見本院
          卷第56頁），且該律師函已於93年11月4日合法送達
          被告京達公司址，有回執一紙在卷可參（見本院卷第
          57頁），則被告甲○○係被告京達公司之法定代理人
          ，上開律師函已送達被告京達公司，被告甲○○應知
          悉函文內容，且原告於律師函中復明確告知尾款金額
          ，被告甲○○即可據此交付尾款，被告等前開辯稱，
          即非可採。
    （三）被告甲○○於93年11月4日已經原告通知應給付尾款
          ，則被告甲○○應於93年11月4日交付尾款予原告，
          惟被告甲○○遲至94年3月16日始給付尾款，故自93
          年11月5日起至94年3月16日止，共計132日，被告于
          匡時依系爭契約書第8條(3)之約定，應賠償原告每日
          按買賣總價23,000,000元之萬分之三之違約金，合計
          910,800元（23,000,000元×3/10000＝6,900元；6,9
          00元×132日＝910,800元）。而被告京達公司為系爭
          房屋約定之登記名義人，依系爭契約書第4條(4)之約
          定，自應與被告甲○○負連帶賠償責任。
    （四）被告等另辯稱原告就原訂之租賃契約拒絕換約，自93
          年10月15日起至94年3月16日止遲延交屋152日，依系
          爭契約書第8條(4)之約定，原告應賠償違約金共計1,0
          48,800元等語，雖為原告所否認，並主張換約並非原
          告須終止原租賃契約，改由被告京達公司與原承租人
          另立租約，且原告已通知被告等儘速與原告聯繫換約
          程序，原告並無違約情事云云，然而：
          １、本院觀之系爭契約書第14條其他特別約定（本約
              定事項有違反之一方，仍應負違約責任）記載：
              買方同意於交屋後依原租約續租予原承租人（瑞
              智科技有限公司除外），交屋前賣方應配合買方
              與原承租人辦理換約手續，押金則於交屋時同時
              移交予買方等文字，所謂「換約」之意義為何，
              固未於系爭契約書明載，惟衡之社會通念，「換
              」字即有更換之義，故換約應有終止舊約，重締
              新約之意思，況若如原告所稱，換約無須原告與
              原承租人終止原租賃契約，再由被告京達公司與
              原承租人另訂新租賃契約，只要由被告京達公司
              受讓取得原告與原承租戶之租賃關係之出租人地
              位，即可符合換約之意旨，則系爭契約書只要記
              載讓與租賃權即可，又何須記載換約字眼，是原
              告主張換約無須由原告與原承租人終止原租約，
              再由被告京達公司與原承租人另訂立新租約云云
              ，顯非可採。又原告雖於93年11月3日律師函表
              示隨時配合被告京達公司與原承租戶為換約手續
              ，被告京達公司卻遲遲未辦理換約之手續，惟於
              該函文中卻直指原告無須終止與原承租人租賃契
              約，再由被告京達公司與原承租人另定租賃契約
              ，足見原告並未依約配合被告等與原承租人辦理
              換約手續，故原告主張並無違約云云，亦不可採
              信。
          ２、依系爭契約書第8條(4)之約定，若原告有遲延給
              付之情形，應賠償被告等每日按買賣價金總價萬
              分之三之違約金，原告違反系爭契約書第14條約
              定未配合辦理換約手續，已如前述，且原告亦自
              承於94年3月16日始交屋，則原告自應依上述約
              定賠償被告等違約金至明。又系爭房屋應於93年
              10 月15日前交屋，惟原告至94年3月16日始交屋
              ，故自93年10月15日起至94年3月16日止，共計1
              52日，以每日6,900元計算，原告應賠償被告等
              1,048,800元之違約金。
    （五）被告等應連帶賠償賠償原告910,800元之違約金，而
          原告應賠償被告等1,048,800元之違約金，均如前開
          說明，原告與被告等互負債務，給付種類相同，並均
          屆清償期，依民法第334條規定，自得主張互為抵銷
          ，是故，被告等辯稱因原告遲延交屋，原告應賠償予
          被告等之違約金，被告等可主張與原告本件請求抵銷
          等語，即屬正當，從而，原告主張被告應給付原告1,
          076,400元，及自93年10月12日起至清償日止，按年
          息5%計算之利息，即非有據，應予駁回。又原告之訴
          既已駁回，其假執行之聲請亦失所附麗，應併予駁回
          。
五、本件事證已臻明確，兩造其餘之攻防方法與判決結果不生影
    響，無庸逐一論述，併此敘明。
六、據上論結：原告之訴為無理由，依民事訴訟法78條，判決如
    主文。
中    華    民    國    95    年    1     月    26    日
                  民事第三庭    法  官  鄭佾瑩
以上正本係照原本作成
如對本判決上訴，須於判決送達後20日內向本院提出上訴狀
中    華    民    國    95    年    1     月    26    日
                                書記官  方美雲


司法院資訊處製作；財團法人民間司法改革基金會備份。
